【裁判字號】    96,訴,1311
【裁判日期】    970422
【裁判案由】    確認通行權存在
【裁判全文】
臺灣臺南地方法院民事判決              96年度訴字第1311號
原      告  丙○○
                        樓
            丁○○
共      同
訴訟代理人  施煜培律師
            施承典律師
被      告  甲○○
訴訟代理人  乙  ○
上列當事人間確認通行權事件，本院於民國97年4月8日言詞辯論
終結，判決如下：
    主  文
確認原告等就被告所有坐落台南縣仁德鄉○○段二二八地號如附
件所示之ＡＤＧＪ土地，四公尺道路，面積二十四點三三平方公
尺，有通行權存在。
被告就前項ＡＤＧＪ土地，不得圍堵、破壞及其他有妨害原告通
行之行為。
訴訟費用由原告各負擔十分之四，由被告負擔十分之二。
    事實及理由：
甲、程序方面：
一、按確認之訴，非原告有即受確認判決之法律上利益者，不得
    提起，民事訴訟法第247條第1項定有明文。亦即原告提起確
    認之訴，必須其主張之法律關係存否在當事人間不明確，致
    原告之權利或其他法律上之地位有不安之危險，即時有以確
    認判決除去之必要，其在法律上始有受判決之利益（最高法
    院52年度臺上字第1922號判例意旨足資參照）。
二、本件原告起訴主張對被告土地如附件所示之AEFJ部分，八米
    道路有通行權，既為被告所否認，則兩造間就原告通行上開
    部分土地之權利存否已有不明確之狀態，且得以判決確認，
    將此不安狀態除去，則原告提起本件確認訴訟，即有受確認
    判決之法律上利益，應予准許。
乙、實體方面：
一、原告主張：
(一)、緣坐落台南縣仁德鄉○○段227地號土地為原告等所有，同
    段228地號土地則為被告所有，有土地謄本二份可據。228
    地號土地西側緊鄰台南縣仁德鄉○○路，原告等所有227地
    號土地則位於228號土地之東，屬於袋地，二地號之地理位
    置有附件可據。為227地號土地之對外通行，原告已與被告
    協談多次未果，調解已難有成立之望，為此提起本件訴訟。
(二)、按「土地因與公路無適宜之聯絡，以致不能為通常使用者，
    土地所有人得通行周圍地以致公路。但對於通行地因此所受
    之損害應支付償金。前項情形，有通行權人，應於通行必要
    之範圍內，擇其周圍地損害最少之處所及方法為之」，民法
    第787條第1、2項分別定有明文。本件原告等所有227地號土
    地為袋地，欲對外通行，顯以通過被告所有228地號土地如
    附件所示靠近AJ線附近，為最短之距離，亦即損害鄰地最少
    之地方。而因227地號土地面積約760坪，使用分區為甲種工
    業區，故通行之通路，宜足供二輛卡車會車，應以8米寬為
    必要。為此爰民法第787條之規定，請求確認原告之通行權
    存在。
(三)、又「按有通行權人，於必要時，得開設道路，民法第788條
    前段定有明文。至有無必要開設道路，開設如何路面、寬度
    之道路，道路應否附設排水溝或其他設施，則應參酌相關土
    地及四周環境現況、目前社會繁榮情形、一般交通運輸工具
    、通行需要地通常使用所必要程度、通行地所受損害程度、
    建築相關法規等事項酌定之」（最高法院著有95年度台上字
    第1718號裁判參照）。故本案除系爭土地之現況應予容酌外
    ，建築技術規則建築設計施工編第2條第1項第4款及台南縣
    建築管理自治條例第8條第3款就通路寬度之規定，於定本件
    通行通路之寬度時，實不能不予審酌。
(四)、再依前揭最高法院裁判見解，通行需要地通常使用所必要程
    度，亦係定通行土地寬度所必須考慮之因素。本件原告所有
    之土地使用分區係係屬甲種工業區，其通常使用不僅係大型
    貨車能通行，能夠依工業區土地之性質興建廠房，應亦係其
    通常之使用範圍。故原告系爭土地目前雖尚未興建廠房，然
    土地之性質既為甲種工業區，為達甲種工業區用地興建廠房
    之通常使用目的，系爭通行土地符合前揭建築法規俾廠房得
    以興建，亦應屬必要。
(五)、再衡量本件二造之土地，原告之土地達2515.56平方公尺，
    通行通路之寬度過小，就形同葫廬，實難以發揮其經濟效用
    。而被告所有土地面積418.19平方公尺，系爭通行通路寬度
    若為6米，佔用原告土地面積不過為約42平方公尺，若為8米
    ，面積則約為56平方公尺，約為被告土地總面積之十分之一
    及八分之一，並不會妨害其土地之正常使用。尤其被告土地
    之地形狹長，原告擬通行位置為其最窄之處，該處寬度為3
    米或6米、8米，依地形觀之，對被告土地使用之妨害，並無
    太大差異，但對原告大面積之工業區用地，是否可發揮效用
    ，卻差異甚大，故依二造土地使用之利弊衡量，定系爭通行
    土地之寬度為6米或8米，亦屬適當。
(六)、並聲明：(1)請求確認原告等就被告所有坐落台南縣仁德鄉○
    ○段228地號有通行權存在。(2)被告不得圍堵、破壞前項道
    路及其他有妨害原告通行之行為。
二、被告則以：
(一)、原告提起本訴有違誠實及信用原則。
１、原告丙○○住居台北市已歷經五十年以上，對於其所有訟爭
    仁德鄉○○段227號土地，則自46年7月9日即因繼承而取得
    有權，而遲至59年11月20日始辦理繼承，而復於93年4月5日
    將二分之一所有權贈與登記予原告丁○○，惟近五十年來，
    原告從未在該筆土地上為任何使用收益之行為，凡此情節有
    附呈土地登記簿謄本二件可證。
２、又查，原告於甫近欲將其所有上開太乙段227號土地出售予
    祥頂實業公司，此情敬請傳訊該公司負責人薛文旺（住：台
    南縣仁德鄉○○路137號）即可證實，此外原告亦未舉證對
    其227 號土地已有開發設廠之計劃及募集資金等計劃資料，
    足證原告提起本訴應非為經營其所有227號土地為目的，而
    係欲利用通行被告所有訟爭土地，以提高其土地價值，獲利
    其提昇地價差額之利益而已。
３、按「行使權利，履行義務應依誠實及信用方法」，民法第14
    8條第2項定有明文。又「誠實信用之原則係在具體的權利義
    務之關係，依正義公平之方法確定並實現權利內、避免當事
    人間犧牲他方利益以圖利自己，自應以權利及義務雙方利益
    為衡量依據，並應考察權利義務之社會上作用，於具體事實
    妥善運用之方法」（最高法院86年台上字第64號判決參照）
    。系爭土地為甲種工業用地，並有原告提出之土地使用分區
    證明書可稽，惟被告所有訟爭太乙段228地號土地面積僅418
    .19 平方公尺（折合126坪左右），作為生產事業之工廠用
    地已有腹地不足之狀況，茲原告在尚乏具體證據足認其已有
    開發227地號土地興建工廠經營事業之前，即提起本訴，要
    求通行228地號其中56平方公尺（折合17坪左右）面積作為
    道路用地，使被告所有面積已有不敷建廠使用之228地號土
    地，勢必成為工業畸零地而造成經濟上之損失已顯而易見，
    反之，原告對於所有227號土地既尚停留在不開發而欲出售
    之階段，或許在此期間會有鄰地之需要向其收購之情節發生
    ，如此，原告既有脫售之利益，被告亦可避免土地面積減少
    之利益，如此兩全其美始為行使權利履行義務符合誠實及信
    用之方法，準此，茲原告在自己尚無計劃在227地號設廠經
    營事業之前，即提起本訴，依上開說明，即有違背民法第14
    8條第2項規定，應予駁回。
(二)、退步言，設令原告之主張可以成立而言，惟依民法第787條
    規定，原告應擇損害最少之處理及方法為之，且對於被告所
    受之損害應支付償金。準此
１、原告請求通行被告所有太乙段228地號土地如附件AEFJ所示8
    米寬通路，面積52.08平方公尺之土地尚嫌過高，應以寬度3
    公尺（貨車寬度）為限，以免造成被告所有土地之面積過度
    縮水，影響作為工業用地之效益。
２、原告所有227地號土地，既不能聯絡公路，而不能獨立使用
    ，依經驗法則，其地價應較公告現值為低，反之，若因本案
    判決之結果得以通行被告所有228地號土地，則其227號土地
    之價值將以倍數以上高漲，應可認定。基此，爰請求調查下
    列證據作為支付被告償金之參考。
(1)、聲請向台南縣政府地政科地價股函詢：「原告所有227地號
    土地目前為袋地，其地價每平方公尺應可估定為若干? 若因
    通行鄰地228地號土地可與公路聯絡者，其地價漲幅系數應
    為若干? 」。其漲幅之價值，係以犧牲被告對所有228號應
    通行之土地喪夫使用收益權之損失而來，自應將所漲幅地價
    差額作為對被告之償金。
(2)、聲請向經濟部工業局函詢：「被告所有大乙段228地號土地
    面積418.19平方公尺，若因鄰地227地號土地為聯絡公路須
    使用該228地號土地土地西側土地56平方公尺作為通行路，
    則剩餘362.19平方公尺土地是否供申請設立工廠使用? 」。
    如經調查之結果，被告所有228地號土地不能供設廠使用者
    ，則因此喪失之全部地價差額應由原告支付償金彌補。
(三)、並聲明：駁回原告之訴。
三、得心證的理由：
(一)、按「通行權人對於通行地因此所受損害，固應支付償金，且
    此項償金支付義務，於通行權確定時起即為通行人之法定負
    擔。惟償金之支付與通行權間並無對價關係，被通行之土地
    所有人如未於通行權之訴提起反訴請求，亦非不得於通行權
    訴訟確定後另行訴求給付」（最高法院86年度台上字第3265
    號裁判參照）。經查本件被告係以原告提起本訴有違誠實及
    信用原則及原告應擇損害最少之處理及方法為之，且對於被
    告所受之損害應支付償金等理由，不同意原告之請求，並聲
    明駁回原告之訴，未對原告提起反訴，是本件依上開說明，
    被告就原告所確定可通行權部分應支付償金部分，應於本案
    經確定後，另行提起給付訴訟，合先敘明。
(二)、按「土地因與公路無適宜之聯絡，以致不能為通常使用者，
    土地所有人得通行周圍地以致公路。但對於通行地因此所受
    之損害應支付償金。前項情形，有通行權人，應於通行必要
    之範圍內，擇其周圍地損害最少之處所及方法為之」，民法
    第787條第1、2項分別定有明文。經查：
１、原告所有系爭227地號土地北側為同段209號、東側為181號
    土地，南側臨接286號、321號、277號土地，其中北側及東
    側業經建有工廠，而西側由北而南依序臨接228號、273號、
    274號、275號、276-1號、276號土地與大發路相望，此有本
    院96年11月9日勘驗筆錄可按，並有原告提出之現場照片可
    憑（見本院卷第37頁至第39頁）暨附件臺南縣歸仁地政事務
    所土地複丈成果圖可按，系爭227號土地四週確並與公路相
    通，是原告主張其所有之227號土地為袋地，與公路無適宜
    之聯絡一節，自屬可信。
２、又「民法第787條所定之通行權，係為促進袋地之利用，而
    令周圍地所有人負容忍通行之義務，為對周圍地所有權所加
    之限制。故其通行範圍應以使土地（袋地）得為『通常使用
    』為已足，不得因通行權人個人特殊用途、或道路是否整齊
    美觀之市容考量，而損及周圍地所有人之利益」、「按有通
    行權人，於必要時，得開設道路，民法第788條前段定有明
    文。至有無必要開設道路，開設如何路面、寬度之道路，道
    路應否附設排水溝或其他設施，則應參酌相關土地及四周環
    境現況、目前社會繁榮情形、一般交通運輸工具、通行需要
    地通常使用所必要程度、通行地所受損害程度、建築相關法
    規等事項酌定之」（最高法院92年度台上字第1399號、95年
    度台上字第1718號裁判參照）。本件原告主張系爭227號土
    地目前為甲種工業區，為達甲種工業區用地興建廠房之用及
    建築技術規則建築設計施工編第2條第1項第4款暨台南縣建
    築管理自治條例第8條第3款就通路寬度之規定，通行之通路
    ，宜足供二輛卡車會車，應以8米寬為必要等語。惟原告前
    開主張業為被告所不同意，並以前開情詞，資為抗辯。查：
(1)、依據臺南縣仁德鄉之土地使用分區證明書所載，系爭土地固
    為甲種工業區，然該土地由原告丙○○於59年11月20日繼承
    後，至93年4月5日以夫妻贈與為登記原因，移轉登記所有權
    二分之一予原告丁○○，此有原告提出之系爭土地登記簿謄
    本在卷可按，而系爭土地至本院於96年11月9日履勘現場時
    ，尚屬雜草叢生之空地，此有本院勘驗筆錄及原告提出之現
    場照片可按，系爭土地又無特定且具體規劃利用，原告主張
    宜足供二輛卡車會車，以8米寬為必要之情，顯與民法第787
    條所規定之「通常使用」一節不符，原告8米之主張自不足
    採信。
(2)、本件原告所有之系爭土地並無面臨道路，已如前述，因之原
    告系爭土地之建築，自不涉建築線問題，至原告主張以私設
    通路連接建築線者，其寬度不得小於建築技術規則所定私設
    通路之最小寬度部分，事涉系爭土地之規劃利用，或可能建
    工廠，亦有可能另行出售，或租予他人使用，不一而足，無
    法依原告所述具體界定8米為「通常使用」之情，原告此部
    分之主張，亦屬無據，不足採信。
(3)、又系爭227號土地西側相臨土地由北而南依序臨接228號、27
    3號、274號、275號、276-1號、276號土地與大發路相望，
    已如前述，而228號、273號、274號、275號、276-1號、276
    號土地，由北往南漸寬，此有附件之臺南縣歸仁地政事務所
    96年11月12日複丈成果圖可按，其中273號、274號、276-1
    號土地上均有鐵皮建物，此亦有本院院96年11月9日勘驗筆
    錄附圖可按，又275號及276號土地雖屬空地，然該二筆土地
    在大發路邊與系爭土地227號土地間之最近距離達25.48公尺
    （如附件LO及OP線），與被告所有228號土地僅有5.65公尺
    相較（如附件AJ線），顯然通行被告所有之228號土地靠近
    AJ線附近部分屬「擇其周圍地損害最少之處所及方法」，是
    原告主張通行被告所有228號土地靠近AJ線附近之地點，應
    屬可採。
(4)、本件斟酌上開等情，兩造土地之位置、現場使用狀況、分區
    使用證明之特性、車輛進出之方便性（貨車出入）及通常使
    用通行方式，認原告通行之地點應以如附件所示之ADGJ部分
    ，即4米寬，面積24.33平方公尺為最符合「有通行權人，應
    於通行必要之範圍內，擇其周圍地損害最少之處所及方法為
    之」之條件。
(三)、綜上所述，原告主張之通行方案，應以如附件臺南縣歸仁地
    政事務所複丈成果圖所示ADGJ部分，四米道路，面積24.33
    平方公尺部分有通行權存在，為有理由，應予准許。另依民
    法第787條所定之通行權，係為促進袋地之利用，而令周圍
    地所有人負容忍通行之義務，為對周圍地所有權所加之限制
    。故原告請求被告就ADGJ部分之土地，不得圍堵、破壞及其
    他有妨害原告通行之行為，亦有理由，應予准許。
四、結論：原告之訴為有理由，依民事訴訟法第78條、第85條第
    1項，判決如主文。
中    華    民    國    97    年    4    月    22    日
                  民事第二庭    法  官  曾鴻銘
以上正本證明與原本無異。
如不服本判決，應於收受本判決翌日起20日內，向本院提起上訴
（應附繕本）。
中    華    民    國    97    年    4    月    22    日
                                書記官  陳志德


司法院資訊處製作；財團法人民間司法改革基金會備份。
